【裁判字號】    94,訴,723
【裁判日期】    950112
【裁判案由】    塗銷抵押權登記
【裁判全文】
臺灣板橋地方法院民事判決               94年度訴字第723號
原      告  丙○○
訴訟代理人  陳志生律師
被      告  甲○○
訴訟代理人  乙○○
上列當事人間請求塗銷抵押權登記事件，經本院於民國94年12月
20日言詞辯論終結，判決如下：
    主  文
被告應將原告所有如附件所示之土地及建物，於民國七十九年十
月一日以臺北縣新莊地政事務所七十九年莊字第一三四七三號，
設定本金最高限額新臺幣佰萬元之抵押權予以塗銷。
訴訟費用由被告負擔。
    事實及理由
一、原告起訴主張：原告於民國（下同）79年間委託訴外人邱顯
    貴出售臺北縣林口鄉○○段23號土地及其上之建物，門牌號
    碼為臺北縣林口鄉○○路399巷66號7樓及72號7樓之房屋2戶
    ，訴外人邱顯貴僅將其中上開72號7 樓之房地出售，而將上
    開66號7 樓之房屋證件，均退回予原告。詎料訴外人邱顯貴
    竟盜用原告之印鑑將上開66號7 樓之房地設定抵押權予被告
    甲○○，而原告與被告素不相識，系爭之抵押權為被告與訴
    外人邱顯貴共同偽造文書所設定，且被告據以聲請強制執行
    之支票，原告僅為背書人，被告復未經提示，不得對原告行
    使追索權，兩造間更無任何債權債務關係，故之前起訴請求
    確認如附件所示之土地及建物於79年10月1 日以臺北縣新莊
    地政事務所79莊字第13473 號，設定本金最高限額新臺幣（
    下同）3,000,000 元所擔保被告甲○○與原告丙○○間之抵
    押權不存在，業經鈞院以91年度訴字第2668號判決原告勝訴
    確定。從而上開系爭抵押權已不存在，原告本於民法第767
    條之規定，請求將上開系爭抵押權予以塗銷等語。被告則以
    訴外人邱顯貴受原告丙○○委託出售位於臺北縣林口鄉○○
    路399巷66號7樓房地，且原告亦將其印章、土地及建築改良
    物所有權狀交予訴外人邱顯貴辦理移轉登記使用，適被告之
    母即訴訟代理人乙○○欲買房子給被告，遂交付2,000,000
    元予訴外人邱顯貴，而為擔保此一2,000,000 元買賣價金，
    訴外人邱顯貴乃將系爭房地設定抵押權予被告，故被告取得
    抵押權係於法有據；又訴外人邱顯貴固於臺灣高等法院92年
    度上字第997 號準備程序時偽稱上開2,000,000 元係向乙○○之私人借款，才拿原告之權狀及印鑑將原告上開房地設定
    抵押權予被告云云，而訴外人邱顯貴上開說詞顯與之前歷次
    所述不符，其說詞應不足採。退步言之，原告將其印鑑及權
    狀交予訴外人邱顯貴，基於「表見代理」及「善意取得」之
    法律原則，被告依法仍可主張取得抵押權，故原告起訴請求
    塗銷上開系爭抵押債權，顯無理由等語，資為抗辯。
二、經查：原告之前以其所有坐落於臺北縣林口鄉○○段23號土
    地及其上之建物，即門牌號碼為臺北縣林口鄉○○路399巷
    66號7樓及72號7樓之房屋2戶，於79年間委託訴外人邱顯貴
    代書出售，而邱顯貴僅將72號7樓之房地出售，66號7樓之房
    地則未售出，並將證件退回予原告。詎邱顯貴竟盜用原告之
    印鑑將上開66號7 樓之房地設定本金最高限額3,000,000 元
    之第二順位抵押權予被告，系爭之抵押權為被告與邱顯貴共
    同偽造文書所設，又被告據以聲請強制執行之支票，原告僅
    為背書人，被告未經提示，自不得行使追索權，兩造間並無
    任何債權債務關係，請求確認上開抵押權不存在，業經本院
    於92年6 月25日以91年度訴字第2668號判決原告勝訴，並分
    別經臺灣高等法院於92年12月31日以92年度上字第997 號及
    最高法院於93年4 月15日以93年度台上字第765 號將被告上
    訴駁回確定在案，本院依職權調取上開民事卷可查。再被告
    辯稱：其母親乙○○於79年8 月間在臺北縣板橋市○○路與
    訴外人邱顯貴洽談買賣系爭房地事宜，由訴外人邱顯貴代表
    原告與乙○○簽約，只有口頭約定，並未簽立書面契約，約
    定系爭房地之買賣總價為6,000,000 元，乙○○有交付2,00
    0,000 元予訴外人邱顯貴，並由邱顯貴交付2 張各1,000,00
    0 元之支票以原告印鑑章背書交付予被告充作保證票，另設
    定系爭抵押權云云。惟查；訴外人邱顯貴固於另案第一審訴
    訟即本院91年度訴字第2668號時證稱：「要買丙○○（即原
    告）的房子事情，是我去幫他辦理貸款，當天我代替丙○○
    簽約，約定要買，當天我有收到2,000,000 元，2,000,000
    元我事務所保貿著，因為我跟丙○○是同學（應係同鄉之誤
    ），我有跟丙○○講這一間的事情，我是跟他說賣了6,000,
    000 元，他也同意，我如果2,000,000 元拿給甲○○（應係
    丙○○之誤）的話，就沒有這件事情」（見本院91年度訴字
    第2668號第一審卷宗第71頁），此為原告所否認，且證人邱
    顯貴嗣後於臺灣高等法院92年度上字第997 號請求確認抵押
    權不存在事件中結證稱：「法官問：66號7 樓有無特別代理
    權及委任狀？答：沒有，因我們是朋友，他人在美國，所以
    沒有寫委任狀，但有將他的所有權狀及印鑑都交給我。法官
    問：對於葉雲彬所言（指91年12月25日開庭前邱顯貴和陳律
    師同乘我開的車上，我對邱顯貴說66號7 樓的房子沒有賣掉
    為何還權狀與印鑑給丙○○時沒有告訴他房子有設定抵押權
    的事，他說這是他私人和乙○○借了錢，因乙○○以前也幫
    他公司調度錢），答：乙○○和我金錢往來很頻繁，當時我
    到大陸，乙○○找不到我就強制執行本件房屋。法官問：究
    竟本件房屋當時你是買賣還是借款？答：是我私人向乙○○
    借款，因為被上訴人（指原告）的權狀和印鑑在我處，所以
    我將被上訴人的房屋設定給他」（見臺灣高等法院92年度上
    字第997 號民事第二審訴訟卷宗第55頁至第57頁）。再系爭
    房地原告已於79年1 月12日設定第一順位本金最高限額抵押
    權10,200,000元予彰化商業銀行，業據原告於上開請求確認
    抵押權不存在事件中提出抵押權設定契約書為證（見上開臺
    灣高等法院92年度上字第997 號民事第二審訴訟卷宗第47頁
    ），加上系爭第二順位本金最高限額3,000,000 元之抵押權
    ，已高達13,200,000元，而系爭房地被告既稱係以6,000,00
    0 元成交，足見其市值僅為6, 000,000元上下而已，如欲再
    以系爭房地設定第三順位抵押權向銀行借貸4,000,000 元，
    衡情任何銀行均不可答應。綜上所述，系爭房地設定被告系
    爭第二順位抵押權，既係訴外人邱顯貴私人向被告之母乙○○借貸2,000,000 元，並利用其保管原告之權狀與印鑑之機
    會，未經原告之同意擅自設定予被告，兩造間就系爭房地並
    無買賣與借貸關係存在，故原告訴請確認其與被告間79年9
    月27日就系爭房地設定經臺北縣新莊地政事務所於同年10月
    1 日登記本金最高限額3,000,000 元之抵押權不存在為有理
    由，迭經本院、臺灣高等法院及最高法院判決原告勝訴確定
    ，有上述之民事判決在卷可稽。
三、按所有人對於無權占有或侵奪其所有物者，得請求返還之。
    對於妨礙其所有權者，得請求除去之。有妨害其所有權之虞
    者，得請求防止之。再本件系爭兩造間79年9 月27日就系爭
    房地設定經臺北縣新莊地政事務所於同年10月1 日登記本金
    最高限額3,000,000 元之抵押權既經上開判決確認不存在確
    定在案；從而原告本於上開民法第767 條之規定，請求將上
    開附件之系爭最高限額3,000,000 元之抵押權予以塗銷，為
    有理由，應予准許。
四、本件事證已臻明確，兩造其餘主張舉證及攻擊防禦方法，核
    於判決結果不生影響，爰不一一論述，併此敘明。
五、據上論結，原告之訴為有理由，依民事訴訟法第78條，判決
    如主文。
中    華    民    國    95    年    1     月    12    日
                        民事第二庭法  官  潘  長  生
右為正本係照原本作成。
如對本判決上訴，須於判決送達後20日內向本院提出上訴狀。
中    華    民    國    95    年    1     月    12    日
                                書記官  許清琳


司法院資訊處製作；財團法人民間司法改革基金會備份。
